最高法院民事裁定　　　　　　　　　　111年度台抗字第829號
再 抗告 人　羅貴連
訴訟代理人　周念暉律師
上列再抗告人因與相對人蘇宗昌間請求塗銷不動產所有權移轉登
記等聲明異議事件，對於中華民國111年6月23日臺灣高等法院裁
定（111年度抗字第693號），提起再抗告，本院裁定如下：
    主  文
再抗告駁回。
再抗告訴訟費用由再抗告人負擔。
    理  由
本件再抗告人對於臺灣臺北地方法院（下稱臺北地院）109 年度
重訴字第586 號請求塗銷不動產所有權移轉登記等事件（下稱系
爭事件），書記官撤銷確定證明書之處分聲明異議，經該院裁定
駁回，再抗告人不服，提起抗告。原法院以：再抗告人對相對人
蘇宗昌提起系爭事件，並於起訴狀內記載相對人之應受送達地址
為其戶籍地即臺北市○○區○○○路0段00號8樓（下稱系爭戶籍
址）。臺北地院先後依系爭戶籍址對相對人送達補費裁定、起訴
狀繕本及言詞辯論通知書，各遭以「遷移」、「無此人」退回後
，並未命再抗告人補正相對人應受送達處所，即逕以職權命為公
示送達，難認符合民事訴訟法第149條第1項第1款、第3項職權公
示送達之要件，臺北地院再依職權以公示送達方式對相對人為系
爭事件判決之送達，不生合法送達之效力。雖書記官核發民事判
決確定證明書，亦不生確定之效力，爰維持臺北地院所為裁定駁
回再抗告人就撤銷確定證明書之處分之聲明異議，裁定駁回其抗
告。
按對當事人之送達，有民事訴訟法第149條第1項各款情形者，受
訴法院為避免訴訟遲延認有必要時，固得依同條第3 項規定依職
權命為公示送達，然參諸是項規定之立法理由：送達如有本條第
1 項所列各款情形者，當事人得聲請法院為公示送達。惟在某些
情形下，如當事人不聲請公示送達，案件將無法順利進行。例如
：原告訴狀中漏未記載兩造住址或記載錯誤，法院命其補正而不
補正，縱以裁定駁回原告之訴，但該裁定因無人聲請公示送達而
無法送達。爰增設第3 項，明定於有前述情形時，受訴法院得依
職權命為公示送達，但以避免訴訟遲延而認有必要者為限。是須
無人聲請公示送達，致訴訟程序無法進行，且為避免訴訟遲延而
有必要時，受訴法院始得依職權為公示送達。倘非不能期待當事
人聲請公示送達，或並無當事人經法院曉諭後仍拒不聲請公示送
達之情形，受訴法院逕依該項規定依職權為公示送達，並續依同
法第150 條規定為職權公示送達者，均不生合法送達之效力。系
爭事件訴訟進行中，對相對人送達補費裁定、起訴狀繕本及言詞
辯論通知書，各遭以「遷移」、「無此人」退回後，未待再抗告
人聲請公示送達，即逕依職權命為公示送達，並續將系爭事件判
決依職權公示送達（見系爭事件案卷第219、287頁），即不生合
法送達之效力，上訴期間無從開始進行，該判決自未確定。臺北
地院書記官於查明後，自為處分撤銷誤付之確定證明書，即屬適
法。原法院因而駁回再抗告人之抗告，於法並無不合。再抗告意
旨，指摘原裁定適用法規顯有錯誤，聲明廢棄，非有理由。
據上論結，本件再抗告為無理由。依民事訴訟法第495條之1第 2
項、第481條、第449條第1項、第95條、第78條，裁定如主文。
中    華    民    國   111    年    9     月    22    日
                      最高法院民事第五庭
                          審判長法官  袁  靜  文  
                                法官  林  金  吾  
                                法官  許  秀  芬  
                                法官  蔡  和  憲  
                                法官  石  有  為  
本件正本證明與原本無異
                                      書  記  官
中    華    民    國   111    年    10    月    7     日